【裁判字號】    98,重上更(一),23
【裁判日期】    980513
【裁判案由】    分配表異議之訴
【裁判全文】
臺灣高等法院民事判決              98年度重上更(一)字第23號
    上  訴  人  甲○○
    訴訟代理人  何兆龍律師
                梁育純律師
    被上訴  人  乙○○
    訴訟代理人  丙○○
上列當事人間分配表異議之訴事件，上訴人對於中華民國96年12
月21日臺灣臺北地方法院96年度訴字第5580號第一審判決提起上
訴，經最高法院發回更審，本院於 98年4月29日言詞辯論終結，
判決如下：
    主  文
原判決關於駁回上訴人下列第二項之訴及該訴訟費用部分均廢棄
。
臺灣臺北地方法院94年度執字第4438號強制執行事件於96年5月2
日作成如附件所示之分配表，被上訴人分配次序第3 項之應受分
配金額新台幣貳佰貳拾萬陸仟佰陸拾壹元應予剔除。
廢棄改判部分之第一、二審及發回前第三審訴訟費用，由被上訴
人負擔。
    事實及理由
一、上訴人主張：被上訴人之父丙○○與訴外人丁○○、孫以齡
    、賴玉鳳等人於91 年5月間共同成立權錄有限公司（下稱權
    錄公司），雖由丙○○擔任名義負責人，實際負責人係丁○
    ○，權錄公司受丁○○家族經營之高岡屋企業股份有公司財
    務拖累，致丙○○名下之門牌臺北市○○路○段101巷85-9號
    房地遭到中國信託商業銀行股份有限公司（下稱中國信託）
    查封，丙○○要求丁○○將其配偶孫以齡名下之臺北市○○
    ○路○ 段72巷19號房地（下稱系爭不動產）設定抵押權予其
    妻習伶林，以便日後受有損害時可向丁○○求償，2 人因而
    於91年10月15日簽訂協議書約定自訴外人蘇樓燦受讓抵押權
    予習伶林；嗣丙○○於92年2月14 日要求將前開抵押權改設
    定登記在被上訴人名下，故系爭不動產之第三順位抵押權辦
    理登記由蘇樓燦移轉登記於被上訴人名下。其後，丁○○就
    家族企業積欠債務妥善處理，中國信託已撤回對丙○○所有
    前開房地之強制執行程序，則丁○○提供系爭不動產設定抵
    押權之原因不存在，被上訴人復未能證明有何債權存在，則
    臺灣臺北地方法院94年度執字第4438號強制執行程序於96年
    5 月2日製作如附件所示之分配表所列被上訴人分配次序第1
    、3項應受分配金額依序為新臺幣（下同）1萬7,890元、223
    萬6,361元，均有所錯誤，爰依強制執行法第41條第1項規定
    提起分配表異議之訴，請求予以剔除等情。
    原審為上訴人全部敗訴之判決，上訴人不服提起第二審上訴
    ，經本院前審判決：系爭分配表被上訴人分配次序第3 項之
    應受分配額應予剔除，上訴人其餘上訴駁回；因上訴人遭駁
    回部分未逾150 萬元不得上訴第三審而告確定。經被上訴人
    提起第三審上訴，案經最高法院將系爭分配表有關被上訴人
    分配次序第3項部分廢棄發回。
    上訴人於本審補充略以：(一)被上訴人之系爭抵押權，係自前
    手蘇樓燦移轉而來，蘇樓燦對債務人之債權未隨之移轉於被
    上訴人，已違反民法第870條 「抵押權不得由債權分離而為
    讓與或為其他債權之擔保」之規定。(二)縱認系爭抵押權移轉
    於被上訴人，因被上訴人主張之協議書、申明書之內容為系
    爭抵押權擔保範圍，並未登記於系爭抵押權設定契約書內，
    有違民法第757 條物權法定主義，且被上訴人與債務人孫以
    齡間並無債權債務關係。(三)依被上訴人主張之協議書內容，
    系爭抵押權之擔保範圍並不及於丙○○名下之台北市○○路
    ○段101巷85-9號房地遭中國信託查封造成損害之以外債權，
    因中國信託已於94年7 月間具狀撤回強制執行程序，可見丙
    ○○並無任何損失云云。聲明：(一)原判決除確定部分外廢棄
    。(二)臺灣臺北地方法院94年度執字第4438號強制執行事件於
    96年5月2 日作成如附件所示之分配表被上訴人分配次序第3
    項之應受分配金額223萬6,361元應予剔除。
二、被上訴人則以：(一)上訴人至本審始主張之「抵押權不得由債
    權分離而為讓與」，乃新攻擊或防禦方法，有違民法第 447
    條第1 項規定，被上訴人不同意，應不予審酌。(二)系爭抵押
    權之設定，源自於丙○○替丁○○經營之權錄公司作保引發
    之債務，擔保債權範圍不僅只有中國信託，尚包括第一商業
    銀行股份有限公司（下稱第一商銀）、永豐商業銀行股份有
    限公司（下稱永豐銀行），其中第一銀行之保證債務即高達
    4,680萬2,797元，第一銀行並先假扣押丙○○所有門牌台北
    市○○路○段101巷85-9 號房地，並於96年7月25日通知將聲
    請法院拍賣，丙○○與第一銀行協商並提供擔保，暫獲緩拍
    而得以續住，可見系爭抵押權擔保之債權確實存在。(三)訴外
    人丁○○同意將抵押權人蘇樓燦之抵押權讓與被上訴人，揆
    其真意，係同時將蘇樓燦之債權讓與被上訴人，縱蘇樓燦之
    債權不存在，因被上訴人為係善意第三人，仍善意取得蘇樓
    燦之抵押權。(四)系爭不動產實為丁○○所有，而系爭抵押權
    抵押權係擔保丙○○之財產遭到查封受有損害時，丙○○對
    丁○○之損害賠償債權，丙○○之損害有下列各項：1.精業
    股份有限公司以臺灣臺北地方法院91年度票字第42434 號民
    事裁定，於80萬範圍內對丙○○聲請強制執行。2.臺灣臺北
    地方法院81年度重訴字第2728號民事判決，判命丙○○連帶
    給付中國信託620 萬元。3.臺北國際商業銀行股份有限公司
    於臺灣臺北地方法院91年執全字第3386號強制執行事件中，
    將丙○○所有財產在951萬6,947元及執行費69,690元範圍內
    予以扣押。4.臺北銀行股份有限公司以臺灣臺北地方法院92
    年度拍字第1559 號民事裁定，於688萬元範圍內對丙○○聲
    請強制執行。5.丙○○對於第一銀行所負之保證債務有4,68
    0萬2,797元及利息、違約金。基上所陳，可見丙○○損害甚
    大，已逾900 萬元，則被上訴人自得行使系爭抵押權優先受
    償。(五)若系爭抵押權有無效原因，惟丁○○係為保障丙○○
    之權益，方移轉系爭抵押權予被上訴人，則依民法第112 條
    規定，依丁○○之真意係將孫以齡名下之系爭不動產設定新
    的抵押權予被上訴人，故系爭抵押權仍屬有效。(六)上訴人訴
    請將分配表次序第1項之17,890 元予以剔除部分，已經本院
    前審駁回上訴人之請求確定在案，即被上訴人之執行費既得
    優先受償，即足證明伊之抵押權債權存在得優先受償，否則
    有裁判之矛盾等語抗辯。聲明：上訴駁回。
三、兩造不爭執之事實：
  (一)丁○○於80年9 月間書立申明書，表明有關權錄公司向第一
    商銀借貸美金50萬元，一切由丁○○負責運用償還，如有法
    律責任由丁○○負責，有兩造不爭執為真正之申明書在卷（
    原審卷第33頁），並經證人丁○○證述屬實（原審卷第61頁
    反面）。
  (二)於91年間，因丁○○經營之高岡屋企業股份有限公司財務發
    生問題，致丙○○個人名下之門牌臺北市○○路○段101巷85
    -9號房地，於91年9 月11日間遭債權人中國信託查封，丁○
    ○因而於91年10月15日與丙○○簽署協議書，表明：「……
    其間使權錄有限公司法定代理人丙○○及丙○○個人之資產
    遭債權人查封及依法追討，甲方丁○○為表示負責任之態度
    ，願將在其夫人名下之台北市○○○路○ 段72巷19號之房屋
    及坐落之土地，以第二順位設定給丙○○之夫人習伶林名下
    ，設定額為新臺幣玖佰萬元，以保障丙○○之權益，若有受
    損時之賠償責任」、「甲方承諾塗銷第二順位之抵押權，並
    將第三順位移轉給習伶林女士」；嗣丙○○於92年1月2日要
    求將抵押權逕行設定於丙○○名下。其後，丁○○再於92年
    2 月14日與丙○○協議：「雙方原協議設定於習伶林名下，
    後改為丙○○名下，現決定設定於張詩籌名下……」等情，
    有兩造不爭執為真正之協議書、 92年1月2日及92年2月14日
    字據等件可稽（原審卷第16-17頁）， 並經證人丁○○證陳
    明確（原審卷第61頁反面）。
  (三)系爭不動產之抵押權登記上，係由系爭不動產之第3 順位抵
    押權人蘇樓燦將最高限額900萬元、權利存續期間91年8月15
    日至101年8月14 日之抵押權全部讓與被上訴人，並於92年3
    月19日辦妥抵押權讓與登記，有蘇樓燦與孫以齡間之抵押權
    設定契約書、他項權利變更契約書、被上訴人之他項權利證
    明書等件可參（原審卷第122頁反面-124頁）。
  (四)中國信託查封丙○○名下台北市○○路○段101巷85-9號房地
    之強制執行程序（臺灣臺北地方法院91年度執全字第2697號
    ），已經中國信託於94年7月20 日撤回，有中國信託之聲請
    撤回狀附卷（原審卷第18頁）。
四、本件上訴人係以其對於訴外人孫以齡有950萬元及自94年9月
    30 日起至清償日止按年息6% 計算利息之票款債權，業據臺
    灣臺北地方法院94年度票字第81285 號裁定確定為執行名義
    ，對債務人孫以齡聲請強制執行（臺灣臺北地方法院95年度
    執字第353號），其後經該法院併入94年度執字第4438 號強
    制執行程序，執行法院於96年5月2日作出如附件所示之分配
    表：將被上訴人繳納之執行費17,890元列為第1 項優先受償
    ，第2 順位抵押權人震旦行股份有限公司並無任何債權，被
    上訴人之第3 順位抵押權之債權900萬元列為第3項優先債權
    ，可分配金額為2,236,361 元（分配比例24.8484%），而上
    訴人之前開票款（一般）債權未受分配受償，上訴人在收受
    上開分配表後於96年6月15 日聲明異議，並於分配期日起10
    日內之96年7月2日提起本件訴訟等情，業據原審調取上開強
    制執行卷宗查閱明確（原審卷第108-128 頁），核與強制執
    行法第41條第3項規定相符。
五、查被上訴人為系爭不動產之第3 順位抵押權人之源起係：訴
    外人丁○○、孫以齡、賴玉鳳及丙○○等人共同成立權錄公
    司，名義負責人為丙○○，惟實際負責人則為丁○○，嗣因
    丁○○及其經營之高岡屋企業股份有限公司之財務問題，致
    丙○○名下之臺北市○○路○段101巷85-9號房地遭中國信託
    於95年9月11 日查封，丁○○就丙○○之資產遭債權人查封
    及依法追討造成之損害承諾負損害賠償責任，因而由丁○○
    、丙○○書立協議書及其後協議變更，表明：丁○○同意提
    供配偶孫以齡名下之系爭不動產，將其上已存在之第3 順位
    抵押權移轉給被上訴人名下，有協議書、92年1月2日及92年
    2月14 日字據、抵押權設定契約書及變更契約書、被上訴人
    之他項權利證書、系爭不動產之土地及建物登記謄本足憑（
    原審卷第16-17、122頁反面-124、126- 128頁），並據證人
    丁○○在原審證述明確（原審卷第61頁反面）。易言之，物
    權登記上雖登記孫以齡為債務人，實則係丁○○為擔保其對
    丙○○之財產因遭其他債權人查封及追討，致受有損害之賠
    償債務，並與丙○○合意以移轉第3 順位抵押權自前手蘇樓
    燦予被上訴人之方式辦理物權登記。
六、按最高限額抵押權中，原債權確定前，抵押權人經抵押人之
    同意，得將最高限額抵押權之全部或分割其一部讓與他人，
    民法96年3月28日修正公布之第881條之8第1項規定甚明；又
    上開修正條文於民法物權編修正施行前設定之最高限額抵押
    權亦適用之，民法物權編施行法第17條亦有明文。茲系爭不
    動產上之第3順位抵押權為最高限額900萬元之抵押權，存續
    期間自91年8月15日至101年8月14 日止，迄今尚未屆滿，在
    債權尚未確定前，已經抵押人孫以齡在抵押權變更契約上蓋
    章同意，則前手抵押權人蘇樓燦於92年3月19 日將此最高限
    額抵押權全部讓與並辦理移轉登記予被上訴人，無違前開規
    定，足認被上訴人有效受讓系爭抵押權甚明。是上訴人指摘
    ：被上訴人未受讓債權即受讓系爭最高限額抵押權，係無效
    云云，誠屬誤解。
七、然按抵押權為不動產物權，非經登記不生效力，抵押權人僅
    能依設定登記內容行使其權利，是抵押債務人究為何人，應
    以設定登記之內容為準；抵押權所擔保之債權，其種類及範
    圍，屬於抵押權之內容，依法應經登記始生物權之效力，但
    如因內容過於冗長，登記所列篇幅不能容納記載作為登記之
    一部分，可以附件記載，作為登記簿之一部分，因此關於最
    高限額抵押權所擔保之債權，雖未記載於土地登記簿，然於
    聲請登記時提出之最高限額抵押權設定契約書，有該項債權
    之記載者，此契約書既作為登記簿之附件，自為抵押權效力
    所及，最高法院72年台上字第2432號、84年台上字第1967號
    判決及70年度第18次民事庭會議決議均足供參照。
    依上所陳，本件抵押權之債權約定及物權登記之內容不一，
    然依卷附抵押權設定及變更契約書、系爭不動產之土地及建
    物登記謄本、被上訴人之他項權利證明書之記載，債務人為
    孫以齡，債權人為被上訴人，且登記為最高限額抵押權，抵
    押權設定及變更契約書其後並未以丁○○91年10月15日之協
    議書作為附件，則依前開說明，當被上訴人於臺灣臺北地方
    法院94年度執字第4438號強制執行程序中行使系爭最高限額
    抵押權時，應按上開物權登記之內容為準提出債權憑證，以
    資確定系爭抵押權擔保之債權金額；亦即，被上訴人應提出
    債權人（被上訴人）對債務人（孫以齡）之債權憑證，始符
    民法第758 條物權登記主義之原則，以維不動產登記之絕對
    效力。被上訴人雖抗辯：系爭不動產實為丁○○所有，僅係
    於91年間由丁○○贈與孫以齡云云，查系爭不動產確係於91
    年4月29 日由丁○○以夫妻贈與為原因，辦理贈與登記予孫
    以齡所有，有土地及建物登記謄本附卷（ 原審卷第126-128
    頁），然不問被上訴人所述是否為真，因系爭不動產之物權
    權屬依公示之登記仍應認為係債務人孫以齡所有，無法斟酌
    公示登記未顯示之資料，故被上訴人上開辯稱，委無可採。
    而針對被上訴人對債務人孫以齡之債權一節，被上訴人自承
    ：在辦理系爭最高限額抵押權時，並未自前手蘇樓燦取得任
    何債權憑證明確（本院更(一)卷第41頁反面），已難認為其自
    前手蘇樓燦受讓任何債權。至於被上訴人提出之卷附債權資
    料如：中國信託查封丙○○名下之台北市○○路○段101巷85
    -9號房地、第一商銀請求丙○○清償之支付命令（94年度促
    字第25288 號）及假扣押財產之通知函、台北國際商銀對丙
    ○○聲請強制執行之扣押令、台北銀行請求還款之函件、神
    腦國際企業股份有限公司之支付命令、精業股份有限公司之
    本票裁定、臺灣施樂事達股份有限公司之本票裁定、東訊股
    份有限公司之本票裁定等文件（原審卷第30-34 頁，本院重
    上卷外放證物），要均係丙○○財產遭查封或遭催討清償債
    務之資料，無一屬於被上訴人對債務人孫以齡之債權憑證，
    則被上訴人在臺灣臺北地方法院94年度執字第4438號強制執
    行程序中主張：其對債務人孫以齡有系爭抵押權擔保之債權
    900萬元一節，應非可採。至於丁○○未依91年10月15 日與
    丙○○間之協議，對丙○○因遭其他債權人查封、追討致受
    有損害之賠償債務設定內容相符之物權抵押權登記，核係丁
    ○○未依債之約定是否應負損害賠償責任之別一事項，應由
    丙○○另訴請求之問題，在本件被上訴人行使抵押權事項中
    無從審究，併此敘明。
八、又被上訴人於如附件所示分配表之第1 項所列可得分配之執
    行費用17,890元，係因被上訴人於該件強制執行中以債權人
    身分先行預納支出之必要執行費用，依強制執行法第28條、
    第29條第2 項規定而得優先受償，上訴人請求就此項予以剔
    除遭駁回後，因此項未逾150 萬元不得上訴第三審以致確定
    。至於被上訴人是否有系爭最高限額抵押權供擔保之債權存
    在，債權金額多少等節，核係由被上訴人應負舉證證明之事
    項，與前開強制執行費用之性質不同，不因被上訴人就強制
    執行費用有優先受償地位即得認定其有抵押權供擔保之債權
    存在，二者不同認定亦無矛盾裁判之問題，被上訴人逕將二
    者相提併論，殊有誤解。
九、綜上所述，被上訴人並未舉證證明其對債務人孫以齡有系爭
    抵押權擔保之債權900萬元，執行法院即將900萬元債權列入
    分配表並予優先分配，尚有未洽，上訴人依強制執行法第41
    條第1 項規定提起分配表異議之訴，請求將臺灣臺北地方法
    院94年度執字第4438號強制執行事件於96年5月2日作成如附
    件所示之分配表，被上訴人分配次序第3項應受分配金額223
    萬6,361 元予以剔除，為有理由，應予准許。原審未詳查，
    逕行駁回上訴人之請求，確有未合，上訴論旨指摘原判決不
    當，為有理由，爰由本院廢棄改判如主文第二項所示。
十、據上論結：本件上訴為有理由，依民事訴訟法第450 條、第
    78條，判決如主文。
中    華    民    國    98    年    5    月     13    日
                    民事第一庭
                        審判長法  官  張耀彩
                              法  官  盧彥如
                              法  官  林金吾
正本係照原本作成。
如不服本判決，應於收受送達後20日內向本院提出上訴書狀，其
未表明上訴理由者，應於提出上訴後20日內向本院補提理由書狀
（均須按他造當事人之人數附繕本）上訴時應提出委任律師或具
有律師資格之人之委任狀；委任有律師資格者，另應附具律師資
格證書及釋明委任人與受任人有民事訴訟法第466條之1第1 項但
書或第2項（詳附註）所定關係之釋明文書影本。
中    華    民    國    98    年    5     月    13    日
                              書記官  張淑芳
附註：
民事訴訟法第466條之1（第1項、第2項）：
對於第二審判決上訴，上訴人應委任律師為訴訟代理人。但上訴
人或其他法定代理人具有律師資格者，不在此限。
上訴人之配偶、三親等內之血親、二親等內之姻親，或上訴人為
法人、中央或地方機關時，其所屬專任人員具有律師資格並經法
院認為適當者，亦得為第三審訴訟代理人。


司法院資訊處製作；財團法人民間司法改革基金會備份。
